【裁判字號】    98,訴,185
【裁判日期】    980519
【裁判案由】    違反廢棄物清理法
【裁判全文】
臺灣屏東地方法院刑事判決               98年度訴字第185號
公  訴  人  臺灣屏東地方法院檢察署檢察官
被      告  甲○○
上列被告因違反廢棄物清理法案件，經檢察官提起公訴（97年度
偵字第7728號），本院裁定改依簡式審判程序審理，判決如下：
    主  文
甲○○未依廢棄物清理法第四十一條第一項規定領有廢棄物處理
許可文件，從事廢棄物處理，累犯，處有期徒刑柒月。
    事  實
一、甲○○於94年間因竊盜等案件，經本院於民國94年6 月29日
    以94年度簡字第477 號判決判處有期徒刑3 月、拘役30日確
    定在案，復於95年5 月24日因徒刑易科罰金以已執行論。
二、詎其猶不知悔改，明知從事廢棄物清除、處理業務者，應向
    直轄市、縣（市）主管機關或中央主管機關委託之機關申請
    核發公民營廢棄物清除、處理機構許可文件後，始得受託處
    理廢棄物業務，竟在未依規定領有廢棄物清除、處理許可證
    之下，基於非法處理廢棄物之犯意，以每車新臺幣（下同）
    2, 000元價格向姓名年籍不詳之方先生收購事業廢棄物3 車
    ，於97年11月15日由姓名年籍不詳之人載運至坐落屏東縣潮
    州鎮○○段18 3地號土地如附圖編號A 所示面積313 點09平
    方公尺土地上充作土地之回填物料，並以每日6,500 元之代
    價，雇用不知情之林長興駕駛型號CAT （E120）號挖土機將
    前揭廢棄物回填掩埋。嗣於同日11時許為屏東縣政府警察局
    潮州分局員警會同屏東縣政府環境保護局人員發現而當場查
    獲，並扣得上開挖土機1 輛（已發還林長興）。
三、案經屏東縣警察局潮州分局報請臺灣屏東地方法院檢察署檢
    察官偵查起訴。
    理  由
甲、有罪部分：
一、本件被告甲○○犯係死刑、無期徒刑、最輕本刑為3 年以上
    有期徒刑以外之罪，其於本院準備程序中就前揭被訴事實為
    有罪之陳述，經受命法官告知簡式審判程序之旨，並聽取其
    與公訴人之意見後，本院認無不得或不宜改依簡式審判程序
    進行之處，爰依刑事訴訟法第273 條之1 第1 項、第284 條
    之1 ，本院合議庭裁定由受命法官獨任依簡式審判程序審理
    ；又簡式審判程序之證據調查，依刑事訴訟法第273 條之2
    規定，不受同法第159 條第1 項審判外陳述排除之限制，再
    被告對於卷內之各項證據，亦不爭執證據能力，故卷內所列
    之各項證據，自得作為證據，合先敘明。
二、上揭事實，業據被告於警訊、偵查及本院審理時坦承不諱，
    並有屏東縣警察局潮州分局扣押筆錄、扣押物品目錄表、經
    濟部水利署第七河川局九如查扣機具保管場機具進場資料卡
    、屏東縣政府環境保護局環境稽查工作紀錄、土地租賃契約
    書、屏東縣潮州地政事務所土地複丈成果圖各1 份及現場照
    片9 張在卷可稽。是被告上開自白，顯與事實相符，應堪信
    實。本件事證明確，被告上開犯行，洵堪認定，應予以依法
    論科。
三、論罪科刑：
  (一)按為有效清除、處理廢棄物，改善環境衛生，維護國民健康
    ，公民營廢棄物清除、處理機構，必須具備一定之條件、具
    備自有設施、設置專業技術人員等（詳見事業廢棄物貯存清
    除處理方法及設施標準），始得向主管機關申請核發公民營
    廢棄物清除處理機構許可文件，廢棄物清理法第41條第1項
    、第42條有明文規定。此項立法目的，在於限定符合法定申
    請許可條件之專業機構始得從事廢棄物處理行為，並非容許
    一般欠缺專業能力之人擅自無照處理廢棄物。故廢棄物清理
    法第46條第1 項第4 款前段設有處罰擅自貯存、清除、處理
    廢棄物行為之規定，所指依規定領有許可文件，為阻卻違法
    之事由一節，非謂該款僅以公民營業者作為處罰對象，而應
    認對於任何人均受其規範，否則一般人擅自清除、處理廢棄
    物，無法處罰，當違本法為改善環境衛生、維護國民健康之
    旨。
  (二)次按廢棄物清理法第46條第1 項第4 款所規定之犯罪構成要
    件行為，計有「貯存」、「清除」及「處理」三者，其中所
    謂「貯存」，指一般廢棄物於清除、處理前，放置於特定地
    點或貯存容器、設施內之行為，「清除」則指一般廢棄物之
    收集、運輸行為，至「處理」則包含(1)中間處理：指一般廢
    棄物在最終處置前，以物理、化學、生物、熱處理、堆肥或
    其他處理方法，改變其物理、化學、生物特性或成分，達成
    分離、減積、去毒、固化或安定之行為；(2)最終處置：指將
    一般廢棄物以安定掩埋、衛生掩埋或封閉掩埋之行為；(3)再
    利用：一般廢棄物做為原料、材料、燃料、填土或其他經中
    央主管機關及目的事業主管機關認定之用途行為，有行政院
    環境保護署發布之「一般廢棄物貯存清除處理方法及設施標
    準」可資參酌。是被告未向主管機關申請核發公民營廢棄物
    清除處理許可文件，即在前揭時、地傾倒上開廢棄物後，將
    之回填而整平土地之行為，揆諸上開文義，應屬廢棄物清理
    法之「處理」行為。是核被告所為，係犯廢棄物清理法第46
    條第1 項第4 款之未依廢棄物清理法第41條第1 項規定領有
    廢棄物處理許可文件，從事廢棄物處理罪（公訴意旨雖以被
    告涉犯廢棄物清理法第46條第1 項第4 款之未依規定領有廢
    棄物清除、處理許可文件，從事廢棄物清除、處理罪嫌，惟
    公訴人於本院審理時，業已論告本件起訴之事實僅該當廢棄
    物清理法第46條第1 項第4 款之未依規定領有廢棄物處理許
    可文件，從事廢棄物處理罪嫌，自行更正原起訴法條，附此
    敘明）。
四、查被告有事實欄所載論罪科刑執行之情形，此有臺灣屏東地
    方法院檢察署刑案資料查註紀錄表及臺灣高等法院被告前案
    紀錄表各1 份在卷可查，其受有期徒刑執行完畢後，5 年之
    內再犯有期徒刑以上刑之本罪，為累犯，應依刑法第47條第
    1 項規定加重其刑。本件被告僅此1 次非法處理廢棄物之犯
    行，經警查獲後復立即清理現場，有被告提出之代清除契約
    書影本、屏東縣政府環境保護局98年4 月6 日屏環查字第09
    80005434號函文1 份在卷可稽（見本院卷第28至69頁、78至
    92頁），且其為填土耕作而向他人購買上開事業廢棄物充作
    回填物料，尚與為賺取暴利而非法處理廢棄物之犯罪有別，
    且被告曾於98年3 月間因肛門廔管病症至醫院開刀治療，有
    全民醫院診斷證明書在卷可稽，本院認其犯行惡性不大，且
    犯罪後多次向本院表示悔悟之意，犯罪之情狀堪可憫恕，縱
    量處罪低刑度，仍嫌過重，爰依刑法第59條之規定，酌量減
    輕其刑，並依法先加後減之。爰審酌被告之行為有害公共環
    境衛生之保護，惟觀之其填置之土地面積僅有313 點09平方
    公尺，環境受污染影響較小，且犯罪後均始終坦承犯行，犯
    後態度良好，其犯罪所生之損害不大，且經查獲後立即清理
    其所傾倒之廢棄物等一切情狀，量處如主文所示之刑。
乙、不另為無罪諭知部分：
一、公訴意旨另以：被告亦該當明知有害之事業廢棄物不得任意
    棄置，竟於上開時、地，向姓名年籍不詳之方先生收購有害
    事業廢棄物3 車，於97年11月15日由姓名年籍不詳之人載運
    至坐落屏東縣潮州鎮○○段18 3地號土地如附圖編號A 所示
    面積313 點09平方公尺土地上充作土地之回填物料，並以每
    日6,500 元之代價，雇用不知情之林長興駕駛型號CAT （E1
    20）號挖土機將前揭廢棄物回填掩埋，因認核被告所為另涉
    犯廢棄物清理法第46條第1 項第1 款之任意棄置有害廢棄物
    罪等語（公訴意旨雖以被告涉犯廢棄物清理法第46條第1 項
    第4 款之未依規定領有廢棄物清除、處理許可文件，從事廢
    棄物清除、處理罪嫌，惟因屏東縣政府環境保護局98年4 月
    6 日屏環查字第0980005434號函文認定被告所傾倒之事業廢
    棄物經檢測後均係有害事業廢棄物，故公訴人於本院審理時
    ，業已陳述、論告本件起訴之事實另該當於同法第46條第1
    項第1 款之任意棄置有害事業廢棄罪嫌）。
二、按犯罪事實應依證據認定之，無證據不得認定犯罪事實；不
    能證明被告犯罪者，應諭知無罪之判決，刑事訴訟法第154
    條第2 項、第301 第1 項分別定有明文。次按認定不利於被
    告之證據須依積極證據，苟積極證據不足為不利於被告事實
    之認定，即應為有利被告之認定，更不必有何有利之證據；
    又犯罪事實之認定，應憑證據，如無相當之證據，或證據不
    足以證明，自不得以推測或擬制之方法，以為裁判之基礎（
    最高法院30年上字第816 號判例、40年台上字第86號判例可
    資參照）。又認定犯罪事實所憑之證據，雖不以直接證據為
    限，間接證據亦包括在內，但無論其為直接或間接證據，其
    為訴訟上之證據，必須達於一般人均可得確信其為真實之程
    度，而無合理之懷疑存在時，始得據為被告有罪之認定，倘
    若犯罪事實之證明尚未達此一程度，仍有合理之懷疑存在，
    審理事實之法院即應盡職權調查證據，澄清此項合理之懷疑
    ，使之達於可得確信之程度，方為適法，否則仍不能遽為被
    告有罪之判斷（最高法院76年臺上字第4986號判例意旨可資
    參照）。又檢察官對於起訴之犯罪事實，應負提出證據及說
    服之實質舉證責任，倘其所提出之證據，不足為被告有罪之
    積極證明，或其指出證明之方法，無從說服法院以形成被告
    有罪之心證，基於無罪推定之原則，自應為被告無罪判決之
    諭知，最高法院92年臺上字第128 號判例亦已明揭其旨。
三、經查：
  (一)按刑法第13條第1 項明定：行為人對於構成犯罪之事實，明
    知並有意使其發生者為故意。同條第2 項明定：行為人對於
    構成犯罪之事實，預見其發生，而其發生並不違背其本意者
    ，以故意論。蓋以認識為犯意之基礎，無認識即無犯意之可
    言，但不論其為「明知」或「預見」，皆為故意犯主觀上之
    認識，只是認識之程度強弱有別，行為人有此認識進而有「
    使其發生」或「任其發生」之意思，則形成犯意，前者為確
    定故意或直接故意，後者為不確定故意或間接故意。倘行為
    人主觀上並無犯罪故意，除法律另有處罰過失犯外，仍不成
    立犯罪。
  (二)次按有害事業廢棄物認定標準，由中央主管機關會商中央目
    的事業主管機關定之，此廢棄物清理法第2 條第2 項定有明
    文。又「有害事業廢棄物以下列方式依序判定：(1)列表之有
    害事業廢棄物。(2)有害特性認定之有害事業廢棄物。(3)其他
    經中央主管機關公告者」、「列表之有害事業廢棄物種類如
    下：(1)製程有害事業廢棄物：指附表一所列製程產生之廢棄
    物。(2)混合五金廢料：依貯存、清除、處理及輸出入等清理
    階段危害特性判定，其認定方式如附表二。(3)生物醫療廢棄
    物：指醫療機構、醫事檢驗所、醫學實驗室、工業及研究機
    構生物安全等級第二級以上之實驗室、從事基因或生物科技
    研究之實驗室、生物科技工廠及製藥工廠，於醫療、醫事檢
    驗、驗屍、檢疫、研究、藥品或生物材料製造過程中產生附
    表三所列之廢棄物」、「有害特性認定之有害事業廢棄物種
    類如下：1.毒性有害事業廢棄物：依毒性化學物質管理法
    公告之第一類、第二類及第三類毒性化學物質之固體或液體
    廢棄物。直接接觸前目毒性化學物質之廢棄盛裝容器。2.
    溶出毒性事業廢棄物：指事業廢棄物依使用原物料、製程及
    廢棄物成分特性之相關性選定分析項目，以毒性特性溶出程
    序（簡稱TCLP）直接判定或先經萃取處理再判定之萃出液，
    其成分濃度超過附表四之標準者。3.戴奧辛有害事業廢棄物
    ：指事業廢棄物中含2,3,7,8-氯化戴奧辛及喃同源物等17
    種化合物之總毒性當量濃度超過1.0 ng I-TEQ／g 者。4.多
    氯聯苯有害事業廢棄物：指多氯聯苯重量含量在百萬分之50
    以上之廢電容器（以絕緣油重量計）、廢變壓器（以變壓器
    油重量計）或其他事業廢棄物。5.腐蝕性事業廢棄物：指事
    業廢棄物具有下列性質之一者：廢液氫離子濃度指數（pH
    值）大於等於12.5或小於等於2.0 ；或在攝氏溫度55度時對
    鋼（中華民國國家標準鋼材S20C）之腐蝕速率每年超過6.35
    毫米者。固體廢棄物於溶液狀態下氫離子濃度指數（pH值
    ）大於等於12.5或小於等於2.0 ；或在攝氏溫度55度時對鋼
    （中華民國國家標準鋼材S20C）之腐蝕速率每年超過6.35毫
    米者。6.易燃性事業廢棄物：指事業廢棄物具有下列性質之
    一者：廢液閃火點小於攝氏溫度60度者。但不包括乙醇體
    積濃度小於百分之24之酒類廢棄物。固體廢棄物於攝氏溫
    度25度加減2 度、1 大氣壓下（以下簡稱常溫常壓）可因摩
    擦、吸水或自發性化學反應而起火燃燒引起危害者。可直
    接釋出氧、激發物質燃燒之廢強氧化劑。7.反應性事業廢棄
    物：指事業廢棄物具有下列性質之一者：常溫常壓下易產
    生爆炸者。與水混合會產生劇烈反應或爆炸之物質或其混
    合物。含氰化物且其氫離子濃度指數（pH值）於2.0 至12
    .5 間 ，會產生250mg HCN ／kg以上之有毒氣體者。含硫
    化物且其氫離子濃度指數（pH值）於2.0 至12.5間，會產生
    500mg H2S ／kg以上之有毒氣體者。8.石綿及其製品廢棄物
    ：指事業廢棄物具有下列性質之一者：製造含石綿之防火
    、隔熱、保溫材料及煞車來令片等磨擦材料研磨、修邊、鑽
    孔等加工過程中產生易飛散性之廢棄物。施工過程中吹噴
    石綿所產生之廢棄物。更新或移除使用含石綿之防火、隔
    熱、保溫材料及煞車來令片等過程中，所產生易飛散性之廢
    棄物。盛裝石綿原料袋。其他含有百分之一以上石綿且
    具有易飛散性質之廢棄物」，此有害事業廢棄物認定標準第
    2 、3 、4 條定有明文。
  (三)由上開規定可知，有關有害事業廢棄物認定之規定與程序，
    非常專業且繁雜，再依上開屏東縣政府環境保護局98年4 月
    6 日屏環查字第0980005434號函文所示（見本院卷第78至92
    頁），其係就上開廢棄物採樣送驗後，始檢測出氫離子濃度
    指數（PH值）分別為12.6、萃出液中總鎘8.68MG/L、萃出液
    中總鉛19.3MG/L；另觀之本件屏東縣政府環境保護局稽查時
    ，亦無法逕自認定是否為有害事業廢棄物，尚須採樣送驗可
    知；復參以本件被告為高職畢業之一般人常識，在未有儀器
    檢測下，更無從認識本案上開集塵灰粒狀廢棄物經毒性特性
    溶出程序之結果，有無氫離子存在？且該氫離子濃度指數（
    PH值）大於等於12.5或小於等於2.0 ？有無含鉛？含鎘？準
    此，被告在主觀上既無認識上開廢棄物物質為有害事業廢棄
    物，本於「刑罰謙抑精神」及「罪證有疑利於被告」之原則
    ，自難以廢棄物清理法第46條第1 項第1 款之任意棄置有害
    廢棄物罪相繩。
  (四)惟檢察官認為此部分與上開論罪科刑部分係屬刑法第55條之
    想像競合犯，為裁判上一罪關係。綜上，故就被告此部分犯
    行不另為無罪之諭知，併此敘明。
據上論斷，應依刑事訴訟法第273 條之1 第1 項、第299 條第1
項前段，廢棄物清理法第46條第1 項第4 款，刑法第11條前段、
第47條、第59條，判決如主文。
本案經檢察官劉昀到庭執行職務。
中    華    民    國    98    年    5     月    19    日
                  刑事第一庭  法  官  許蓓雯
以上正本證明與原本無異。
如不服本判決應於收受判決後10日內向本院提出上訴書狀，並應
敘述具體理由；其未敘述上訴理由者，應於上訴期間屆滿後20日
內向本院補提理由書（均須按他造當事人之人數附繕本）「切勿
逕送上級法院」。
                              書記官  鄭美雀
中    華    民    國    98    年    5     月    19    日
本案論罪科刑法條：
廢棄物清理法第46條第1項第4款
有下列情形之一者，處1 年以上5 年以下有期徒刑，得併科新臺
幣3 百萬元以下罰金：
四、未依第41條第1 項規定領有廢棄物清除、處理許可文件，從
    事廢棄物貯存、清除、處理，或未依廢棄物清除、處理許可
    文件內容貯存、清除、處理廢棄物。


司法院資訊處製作；財團法人民間司法改革基金會備份。
